【裁判字號】    99,重訴,281
【裁判日期】    991111
【裁判案由】    給付仲介報酬等
【裁判全文】
臺灣板橋地方法院民事判決             99年度重訴字第281號
原      告  丁○○
            成致不動產經紀有限公司
上  一  人
法定代理人  乙○○
上二人共同
訴訟代理人  林言丞律師
被      告  丙○○
訴訟代理人  陳建瑜律師
            藍健瑋律師
            許家偉律師
上列當事人間請求給付仲介報酬等事件，經本院於民國99年10月
28日言詞辯論終結，判決如下：
    主  文
被告應給付原告丁○○新臺幣壹佰萬元，及自民國九十九年八月
三日起至清償日止，按週年利率百分之五計算之利息。
被告應給付原告成致不動產經紀有限公司新臺幣壹佰參拾萬元，
及自民國九十九年八月三日起至清償日止，按週年利率百分之五
計算之利息。
原告其餘之訴駁回。
訴訟費用由被告負擔百分之三十，原告丁○○負擔百分之四十一
，原告成致不動產經紀有限公司負擔百分之二十九。
本判決第一項於原告丁○○以新臺幣參拾肆萬元供擔保後，得假
執行；但被告得以新臺幣壹佰萬元為原告預供擔保，而免為假執
行。
本判決第二項於原告成致不動產經紀有限公司以新臺幣肆拾參萬
參仟元供擔保後，得假執行；但被告得以新臺幣壹佰參拾萬元為
原告預供擔保，而免為假執行。
原告其餘假執行之聲請駁回。
    事實及理由
一、原告主張：
  (一)被告前於民國99年3月9日，將其向訴外人興富發建設股份有
    限公司（以下簡稱興富發公司）購買之台北市松山區○○○
    路○段藏富預售屋編號A2棟6樓之預售屋及停車位之權利（以
    下簡稱系爭標的），授權其夫林豐樺為代理人，委託原告成
    致不動產經紀有限公司（以下簡稱成致公司）以新臺幣（下
    同）6800萬元仲介銷售，簽立一般委託銷售契約書，委託銷
    售期間自99年3月9日起，至99年7月31日止。嗣雙方於同日
    又簽定委託銷售契約內容變更同意書，約定委託售價降為62
    40萬元，又於99年3月19日，雙方再次簽定委託銷售契約內
    容變更同意書，將委託售價調降為5900萬元。原告成致公司
    於99年3月28日覓得買方即原告丁○○恰妥以5910萬元購買
    上開預售屋，旋即由原告丁○○於買賣議價委託書上簽名，
    嗣於隔日即3月29日經由被告同意並親自於上開買賣議價委
    託書上簽名。原告丁○○於99年3月28日同時依買賣議價委
    託書之約定，交付由丁○○之夫王立文為發票人，面額200
    萬元，發票日為99年3月31日之支票乙紙予原告成致公司，
    並由被告於99年3月29日於買賣議價委託書上簽名同時簽收
    ，並暫時交由原告成致公司保管。隨後買賣雙方原約定於99
    年3月31日下午2時30分正式簽定買賣契約，然因該約定時間
    原告丁○○忽有要事，遂於同日上午請原告成致公司仲介人
    員轉達被告，並協調決定另於99年4月2日下午5時簽約。詎
    料，原告成致公司之仲介人員於99年4月2日上午聯絡被告欲
    確認下午之簽約，被告竟知知不欲前往簽約，經仲介人員幾
    番協調被告，直至同年4月28日，被告竟明確告知不欲出售
    該預售屋，猶有甚者，經原告丁○○詢問訴外人興富發公司
    得知被告已將上開系爭預售屋權利申請更名轉售予他人。
  (二)依被告所簽立之一般委託銷售契約書第8條第2項約定：「買
    方簽署買賣議價委託書（或要約書），於委託人簽認同意出
    售時，買賣契約即為有效成立，議價保證金同時轉為購屋定
    金」，同契約第3條亦約定：「茲確認以上基本銷售條件無
    誤，並同意授權受託人（即原告成致公司）代為收受買方支
    付之定金」，同時，被告亦於簽收原告丁○○交付由其夫王
    立文簽發200萬元支票時，確認同意該支票轉為定金並暫由
    原告成致公司保管。又依買方即原告丁○○簽立之買賣議價
    委託書第4條第4項約定：「若議價成功，賣方違約不賣或不
    依約履行，則賣方加倍退還買方保證金，買賣契約解除」。
    經查，被告嗣後拒絕出面與原告丁○○簽定買賣契約，竟又
    將系爭預售屋權利出售予他人並向訴外人興富發公司申請更
    名，顯係違約不賣，自應加倍退還原告丁○○已給付之定金
    共計400萬元，原告丁○○爰依買賣議價委託書第4條第4項
    之規定請求被告給付400萬元，及自起訴狀繕本送達翌日起
    至清償日止，按年息5%計算之利息。
  (三)依被告所簽立之一般委託銷售契約書第10條約定：「有下列
    情形之一者，視為受託人已完成仲介之義務，委託人應支付
    銷售總價百分之六計算之服務報酬：…(二)買賣契約成立後，
    因可歸責於委託人之事由或買賣雙方合意，而解除買賣契約
    者。」經查，因被告已另將系爭預售屋權利轉售予他人，已
    構成法律上給付不能，原告丁○○曾委託律師對被告表示依
    民法第256條規定解除契約。執此，依上開一般委託銷售契
    約書第10條第2款之約定，被告自應給付原告成致公司以銷
    售總價6%計算之服務報酬0000000元，原告成致公司爰依一
    般委託銷售契約書第10條第2款之規定，請求被告給付0000
    000元，及自起訴狀繕本送達翌日起至清償日止，按年息5%
    計算之利息。
  (四)對於被告抗辯之陳述：被告委託原告成致公司仲介銷售之標
    的，實際上係將被告與訴外人興富發公司簽訂之預售屋及停
    車位買賣契約之權利轉售予原告丁○○，性質上為「權利買
    賣」。依原告丁○○簽立之買賣議價委託書上，已就買賣標
    的、買賣價金、付款條件及換約時間等已有約定，再依被告
    與原告成致公司所簽立之一般委託銷售契約書第8條第2項已
    約定「買方簽署買賣議價委託書（或要約書），於委託人簽
    認同意出售時，買賣契約即為有效成立…」。原告成致公司
    於99年3月28日覓得買方即告丁○○願以5910萬元購買系爭
    標的，經原告丁○○於買賣議價委託書上簽名，隔日3月29
    日再由被告於其上簽名確認，系爭買賣契約即已成立生效，
    被告空言主張本約尚未成立云云，顯無理由。買賣雙方分別
    於99年3月28、29日於買賣議價委託書上簽名確認，原告成
    致公司之仲介人員王凱毅即向被告敲定約定於3月31日下午2
    時30分由買賣雙方正式簽訂買賣書面契約，當時被告及其夫
    亦要求買方即原告丁○○依買賣議價委託書第7條約定之「
    簽約時付頭款百分之十」款項，應以台支支票支付。99年3
    月31日上午，原告丁○○因臨時有要事，故請原告成致公司
    仲介人員轉達被告改於99年4月2日下午5時簽約，隨後原告
    成致公司之「賣方經紀人」甲○○旋即通知被告改至上開時
    間簽約，亦經被告同意。孰料，甲○○至4月2日上午聯絡被
    告再次確認下午之簽約事宜時，被告竟告知不欲前往而爽約
    ，買賣雙方既已另約定4月2日簽約，故原告丁○○未依買賣
    議價委託書第4條第3項約定於議價成功後3日內先補足總價
    款百分之五定金，而係擬於4月2日下午簽約時，再一併依議
    委託書第7條約定交付面額百分之十之台支支票頭款予被告
    。買賣議價委託書第4條第4項之約定，其真意係指若賣方違
    約不賣，應賠償買方「以保證金2倍計算」之違約金，並未
    約定應賠償「已收取保證金2倍計算」之違約金，故被告答
    辯稱並未實際收受200萬元顯無可取，同時依被告所簽立一
    般委託銷售契約書第3條末亦約定有：「茲確認以上基本銷
    售條件無誤，並同意授權受託人即原告成致公司代為收受買
    方支付之定金，被告於99年3月29日亦簽收系爭支票，並同
    意暫時交由成致公司保管，是被告抗辯並未取得支票正本，
    顯無理由。另依買賣議價委託書第4條第4項之約定，兩造已
    經就被告違約時原告丁○○所受之損害預為約定，被告僅空
    言原告丁○○未受有實際損害，請求之違約金過高，顯未盡
    舉證之責，且被告確實已將系爭預售屋轉售予他人，且於99
    年4月26日至訴外人興富發公司與新買方進行更名換約，依
    常理而言，其轉售之價格應顯然高於原先出售予原告丁○○
    之價格及違約應賠償之款項及仲介費用總和，否則，豈有寧
    願甘冒被訴賠償之風險而仍違約之理？依內政部規定，仲介
    公司向買賣雙方收取之仲介費用合計不得超過成交價百分之
    六，故原告成致公司與買賣雙方關於仲介報酬之約定，顯未
    有不合之處，再以銷售總價百分之六計算違約金賠償，亦無
    顯失公平之情事，系爭買賣契約業已成立，仲介義務已告完
    成，係因被告違約不賣，原告成致公司當有違約金之請求權
    。另仲介公司為達成仲介之完成義務，所投入之人力物力及
    相關成本，絕非一般委託者所能明瞭，亦絕非視表面上仲介
    完成所花之時間所能衡量，事實上，以本件仲介過程而言，
    原告成致公司於仲介期間，曾覓得十餘組準客戶，原告成致
    公司之仲介經紀人亦分別與該十餘組準買方進行議價，最終
    與原告丁○○達成議價合意，今被告僅謂原告成致公司僅花
    不到一個月完成，即謂違約金請求過高，顯未能體會仲介公
    司之辛勞且亦未確實盡舉證之責，被告主張酌減至千分之一
    ，未舉證證明之，顯無理由。
  (五)訴之聲明：
    被告應給付原告丁○○400萬元，及自起訴狀繕本送達翌
      日起至清償日止，按年息5%計算之利息。
    被告應給付原告成致公司0000000元，及自起訴狀繕本送
      達翌日起至清償日止，按年息5%計算之利息。
    原告願供擔保請准宣告假執行。
二、被告則以下列陳詞抗辯：
  (一)被告於99年3月9日將系爭標的委託原告成致公司以6800萬元
    仲介銷售，委託期間自99年3月9日起至99年7月31日止。嗣
    原告成致公司仲介人員不斷要求下，被告始於99年3月19 日
    調降委售價格為5900萬元，並與原告成致公司約定仲介服務
    費用為成交價2%。嗣原告成致公司於99年3月間通知被告系
    爭預售屋權利已以5910萬元售出，買賣雙方遂約定於99 年3
    月31日下午2時30分假原告成致公司簽訂買賣契約，詎簽約
    當日中午12時，原告丁○○片面反悔，透過原告成致公司人
    員來電通知被告不簽約，買賣雙方即因原告丁○○毀約而未
    簽訂買賣契約。99年4月2日上午原告成致公司仲介人員王凱
    毅來電，要求被告下午5時簽約，但遭被告當場拒絕，被告
    並於該日起至4月6日間多次於電話中明確告知原告成致公司
    人員王凱毅，因原告丁○○違約在先，被告拒絕再次出售系
    爭預售屋權利予張女，然原告成致公司仲介人員王凱毅一再
    電話騷擾強迫被告簽約，且故意對買方丁○○隱瞞被告拒絕
    重新簽約事實，99年5月10日被告收受原告丁○○寄發之存
    證信函後，旋於同年月24日以台北體育場郵局存證號碼0009
    52號存證信函回覆原告等，再次強調未曾收受定金，更早已
    告知原告成致公司因原告丁○○違約在先等情事，無奈原告
    等不思己失，執意起訴要求不合理賠償。
  (二)本件系爭標的之買賣價金高達5910萬元，買方丁○○僅開立
    支票乙紙交付仲介保管，並未交付被告收受，亦未兌現，難
    謂已支付定金。而系爭支票於99年3月29日交付仲介迄今，
    雖買方於3月31日反悔未簽約，被告於4月2日表示拒絕出售
    張女，甚至買方及仲介聯合對被告起訴，仲介均未歸還買方
    ，買方亦未要求取回，豈不怪哉？進者，除價金及標的物之
    約定外，不動產買賣契約之本約尚涉及價金如何分期支付？
    系爭房地何時過戶？是否辦理貸款？停車位位置及何時交付
    ？公設內容？社區規約？瑕疵保固？違約金如何計算？…等
    重要事項均未達成合致，是本件原告丁○○與被告尚未成立
    買賣契約之「本約」，充其量僅成立「預約」，原告自不得
    逕主張買賣契約之權利。
  (三)本件買賣雙方至多僅成立預約，且依民法第99條第2項及買
    賣議價委託書第4條第5項之規定，買方即原告丁○○未依約
    履行，解除條件成就，本件賣方即被告有權沒收保證金，買
    賣契約當然解除。又按買賣議價委託書第4條第3項規定：「
    議價成功，則保證金轉為購屋定金之一部分，買方應於三日
    內補足以購屋總價款百分之5計算之定金」。本件兩造於99
    年3月28日就價金部分即已意思合致，買方本應於3日內即99
    年3月31日前補足5%之定金，前揭買賣議價委託書第4條第3
    項第5項之約定，解除條件業已成就，買賣預約當然解除。
    原告亦自認買賣雙方於99年3月31日下午2時30分簽約，係原
    告丁○○未依約前來簽約，上開解除條件已成就，買賣預約
    解除，被告有權沒收保證金，被告認雖因買方有未依約履行
    情事而造成契約解除，仍以和為貴之心而未沒收保證金200
    萬元支票，豈可因被告之寬仁，反主張被告違約？
  (四)買賣雙方早已約定於99年3月31日下午2時30分簽約，高達
    5910萬元之交易自屬重大，原告丁○○僅交付乙只非親為發
    人，且非保付之支票，更遲於中午方告知不簽約，亦未依約
    於3日內補足5%定金，根本係反悔不買，顯已違反雙方之約
    定，原告違約在先，不僅未思補償，後續更單方要求被告配
    合其簽約時間，無視於被告早已排定之祭祖時程行程，無誠
    至顯。況本件被告從未取得支票正本，僅見過支票影本，抬
    頭為被告而保存於仲介處，完全無兌現之可能，是原告之定
    金給付從未交付予被告，是被告並無收受定金，當無加倍返
    還之理。又原告丁○○交付之200萬元支票並非「定金」而
    係「保證金」，蓋定金已明文約定需為總價5%即295萬5千元
    ，原告丁○○並未補足5%之數額，不能認定已支付「定金」
    。至於自始未兌現之支票仍在原告致成公司占有之下，自應
    向致成公司請求返還。本件在200萬元支票根本不可能兌現
    、原告丁○○拒不簽約違約在先，又未補足5%即295萬5千元
    之定金、更無受有實際損害等情考量，原告丁○○請求高達
    400萬元之違約金返還顯屬過高，請予以酌減。
  (五)原告成致公司身為居間仲介業者，自應善盡居間仲介之事務
    ，尤其本件買賣雙方互不相識，未曾謀面之情形下，居間業
    者更應發揮其功能，善盡其溝通管道之職務。尤其兩造正式
    簽約乃涉及本件交易各項細節，諸如過戶時間、付款時間、
    其餘違約情形處理、點交情形等等，不僅應盡快安排，更應
    安排充裕時間供買賣雙方協談。本件買賣雙方第一次約定之
    簽約時間為99年3月31日，被告遲至簽約前兩個小時才收到
    買方不來簽約之通知，又原告成致公司更在早知被告於4月2
    日將南下高雄掃墓祭祖之情形下，於買方提出4月2日下午5
    時之不可能時間時，未告知買方此情形，卻反要求被告配合
    ，嗣被告因買方違約先卻未提出展現購買誠意之情形下，被
    告要求原告成致公司轉知買方已不欲出售，然原告成致公司
    竟遲於近一個月後方告知買方，在在顯示原告成致公司未善
    盡居間義務。是本件買賣不成，原因根本係居間仲介之原告
    成致公司未善盡居間義務所致，原告成致公司自無請求報酬
    之理。
  (六)原告成致公司與被告簽定之服務報酬為成交價之2%，即原告
    公司服務至買賣雙方交屋完成所能獲得之服務報酬僅有2%，
    竟於一般委託銷售契約書第10條約定違約之處罰之約定，竟
    要求委託人支付銷售總價6%計算之違約金，是縱然仲介完成
    全部之手續、任務，亦僅能取得成交價2%之服務報酬，然於
    消費者有違約致買賣不成、仲介已無需協助完成後續之簽約
    、交屋、履約保證等等手續之情形下，消費者竟需負擔高達
    成交價6%之違約金，顯然係使消費者負擔顯不相當之違約金
    賠償之責，依消費者保護法第1、2項及消費者保護法施行細
    則第14條之規定，自應認定該定型化契約條約之約定無效。
    原告成致公司之請求無理由。又本件買賣契約因重要之點尚
    未合致而並未成立、縱已成立業因可歸責於買方即原告丁○
    ○之事由而解除，已如前述，均與被告所簽立之一般委託銷
    售契約書第10條約定以「買賣契約成立」之要件不符，原告
    成致公司不得據以請求至明。另本件自99年3月9日起委託至
    買方99年3月28日填具買賣議價委託書止，期間僅不到一個
    月，衡其所付出之勞務，要求被告賠償高達0000000元之違
    約金，顯屬過高，請予以酌減至千分之一即59000元。
  (七)答辯聲明：
    原告之訴及其假執行之聲請均駁回。
    被告如受不利之判決，願供擔保請准免為假執行。
三、本件兩造不爭執事項：
  (一)被告於99年3月9日授權其夫林豐樺為代理人，將系爭標的委
    託原告成致公司以6800萬元仲介銷售，委託銷售期間自99年
    3 月9日起，至99年7月31日止。嗣於99年3月19日雙方簽定
    委託銷售契約內容變更同意書，約定委託售價調降為5900萬
    元。
  (二)原告丁○○於99年3月28日簽立買賣議價委託書同意以5910
    萬元購買系爭標的，同時原告丁○○交付由其夫王立文所簽
    發付款人有限責任基隆市第二信用合作社港東分社，面額20
    0萬元，發票日為99年3月30日，受款人為被告之支票，並由
    原告成致公司保管。被告於同年月29日於上開買賣議價委託
    書上勾選「賣方同意依上開內容出售」，並於賣方簽名欄內
    簽名及書寫「99.3.29」，另於買賣議價委託書附件支票影
    本上簽名。
  (三)被告已將向興富發公司購買之預售屋及停車位權利出售予第
    三人邱振福，並於99年4月26日辦理預售屋契約轉讓程序。
  (四)原告丁○○前於99年5月10日以律師函通知被告解除系爭買
    賣契約，被告於99年5月11日收受。
  (五)被告於99年5月24日委請律師以台北體育場郵局存證信函通
    知原告。
四、本件兩造爭執事項：
  (一)原告丁○○與被告間就系爭標的是否已成立買賣契約？是否
    僅成立買賣「預約」？
  (二)被告以原告丁○○違約不買及未補足5%之定金，依買賣議價
    委託書第4條第5項、第3項之規定買賣預約當然解除，有無
    理由？原告丁○○於99年5月10日通知被告解除買賣契約，
    有無理由？
  (三)原告丁○○請求被告給付400萬元，及自起訴狀繕本送達翌
    日起至清償日止，按年息5%計算之利息，有無理由？
  (四)原告成致公司請求被告給付0000000元，及自起訴狀繕本送
    達翌日起至清償日止，按年息5%計算之利息，有無理由？
五、本院得心證之理由：
  (一)按當事人互相表示意思一致者，無論其為明示或默示，契約
    即為成立。稱買賣者，謂當事人約定一方移轉財產權於他方
    ，他方支付價金之契約。當事人就標的物及其價金互相同意
    時，買賣契約即為成立。民法第153條及第345條分別定有明
    文。又所謂預約，乃指當事人約定將來訂立一定契約之約定
    而言，倘當事人就契約之所有內容，已意思表示一致，不論
    冠以何名稱，均係契約本身（即本約），而非預約。本件被
    告委託其夫林豐樺與原告成致公司簽立一般委託銷售契約書
    ，委託原告成致公司以總價5900萬元仲介銷售系爭標的，依
    該契約書第8條第2項約定：「買方簽署買賣議價委託書（或
    要約書），於委託人簽認同意出售時，買賣契約即為有效成
    立…」等語，嗣原告丁○○於99年3月28日簽立買賣議價委
    託書，同意以總價5910萬元購買系爭標的，同時約定付款條
    件為簽約、用印時各給付買賣價金10 %款項，其餘款項則於
    換約時另行約定及依建商貸款額度而為給付，另約換約時間
    ，賣方與建商換約費用另議，買方不負責等情，被告則於99
    年3月29日在原告丁○○所簽立上開買賣議價委託書下方欄
    位簽名確認同意依上開內容出售系爭標的之意旨，揆諸上開
    規定及原告所簽立之一般委託銷售契約書第8條第2項之規定
    ，足認原告丁○○與被告間已就系爭標的、價款及付款方式
    達成意思表示合致，應已成立買賣契約甚明。至於被告抗辯
    除價金與標的物之約定外，買賣契約本約尚涉及價金如何分
    期支付？系爭房地何時過戶？是否辦理貸款？停車位位置及
    何時交付？公設內容？社區規約？瑕疵保固？等重要事項均
    未達成合致，故雙方僅成立預約云云，惟本件買賣系爭標的
    ，係被告將其向訴外人興富發公司購買之台北市松山區○○
    ○路○段藏富預售屋編號A2棟6樓之預售屋及停車位之契約權
    利出售，付款條件則約定除簽約時付頭期款即總價10%，其
    餘則於換約時另議及依建商貸款額度而定，原告丁○○與被
    告已就系爭標的及其價金意思表示合致，渠等間買賣契約即
    已成立，其他有關預售屋及停車位交付、公設內容、社區規
    約及瑕疵保固等情節，則係該預售屋及停車位契約權利轉讓
    後，受讓權利買方基於此預售屋契約之內容向其契約當事人
    興富發公司主張，自與本件系爭標的無涉，被告所辯無堪憑
    採。
  (二)次按契約當事人之一方遲延給付者，除當事人另約定得不經
    催告逕行解除契約及依契約之性質或當事人之意思表示非於
    一定時期為給付不能達其契約之目的外，必經他方當事人定
    相當期限催告其履行而不於期限內履行時，始得解除其契約
    ，此觀民法第254條及第255條之規定自明。本件被告抗辯原
    告丁○○違約不買及未補足5%之定金，依買賣議價委託書第
    4條第3項、第5項之規定買賣預約當然解除云云。依原告丁
    ○○所簽立買賣議價委託書第4條第5項規定：「若議價成功
    ，買方違約不買或不依約履行，則保證金由賣方沒收，買賣
    契約解除」，此為兩造所約定之意定解除契約之事由及要件
    ，並非所謂附條件之法律行為，且兩造亦無約定得不經催告
    逕行解除契約，故買方有違約不買或不依約履行契約時，必
    經賣方定相當期限催告其履行而不於期限內履行時，始解除
    其契約。本件被告於99年3月29日簽名確認買賣議價委託書
    後，與原告即約定於同年月31日下午2時30分許簽立買賣契
    約書之事實，為兩造所不爭。又被告於本院99年10月28日言
    詞辯論時陳稱：「（原告成致公司是否通知你，原告丁○○
    於99年3 月31日下午無法如期簽訂書面買賣契約？何時通知
    ？原因如何？是否有通知你改期簽約？）有，他們在3月31
    日中午12 時通知我，改期是在下午的時候才打電話跟我講
    ，是改在4 月2日的下午，但是我有和他說我那天下午有事
    沒有辦法去…」、「…簽約之前我有依買方的經紀人王凱毅
    的要求準備一些如印鑑證明、戶籍謄本等資料，花了很多時
    間去準備這些資料，結果原告3月31日當天未到，後來我有
    表示不想賣…我花了很多時間辦這些事情，為什麼買方當天
    下午不來，後來改在4月2日下午五點簽約，但那時間我們另
    有行程安排，根本沒有辦法赴約…」等語，證人即原告成致
    公司職員（賣方即被告之仲介經紀人）甲○○亦證稱：「…
    31日早上10 點多，買方的經紀人通知我說買方當天臨時有
    事無法參加，我們一接到電話就馬上通知被告的先生，他先
    生也沒有說不好，只是希望能當天簽約是最理想的，但經過
    確認買方還是無法如期簽約，買方是願意購買，只是要改時
    間，我有跟被告的先生說要改時間，改為4月2日下午，被告
    的先生是希望能夠如期簽約，因為他們之後有一些已經預定
    的事情，被告的先生當時沒有說確定無法4月2日簽約，4月2
    日當天有打電話給被告的先生確認簽約時間，他有打電話跟
    我說他們要回南部，無法在下午簽約，並告知我說沒有在3
    月31日簽約被告很不高興，被告的先生就請我打電話給被告
    ，當天買方也如期與代書到公司等被告他們，但是被告很不
    高興沒有在3 月31日當天簽約，她說為何買方可以改時間我
    就不能改時間，被告也沒有說要改什麼時間…」等語，依被
    告及證人上開所陳各節，足見原告丁○○確實於原訂99年3
    月31日下午2時30分簽立書面契約前，因臨時有要事而通知
    被告取消，同時希望改期至同年4月2日下午簽約，被告亦無
    明確表示拒絕之情形下，原告丁○○雖臨時改期，其實並無
    違約不買之事實甚明，否則何需要求另行改期？且被告在未
    定期催告原告丁○○出面與其簽訂書面買賣契約前，何來確
    認原告丁○○已違約不買及得解除契約？故被告爰依買賣議
    價委託書第4條第5項約定以買方違約不買，故解除買賣契約
    云云，洵非有據。又依買賣議價委託書第4條第3項約定：「
    若議價成功，則保證金轉為購屋定金之一部分，買方應於三
    日內補足以購屋總價款百分之五計算之定金」，原告丁○○
    對於並未依上開約定於三日補足總價款5%之定金之事實並不
    爭執，主張係雙方已另約定4月2日簽約，故於4月2日下午簽
    約時一併依買賣議價委託書第7條特約條款之約定交付面額
    總價款10%之台支支票頭期款予被告云云，惟當事人另就簽
    約時支付頭期款10%及變更簽約時間後，在被告未定期催告
    原告丁○○補足定金之情形下，如何確知原告丁○○拒絕補
    足定金？縱或原告丁○○未依約補足定金，然依上開被告及
    證人所陳各節，當時被告欲主張解除契約之事由，係因其事
    先花很多時間準備簽約用之相關文件，嗣原告丁○○臨時通
    知改期而遲誤99年3月31日簽約期日即表明不願再與原告丁
    ○○訂約，而非以原告丁○○拒絕依約補足5%定金為由主張
    解除契約，且被告亦未依法定期催告原告丁○○限期依約簽
    訂書面契約及補足定金前，即主張解除兩造間之買賣契約，
    亦於法無據，故兩造間就系爭標的之買賣契約關係尚屬存在
    ，買賣雙方當事人仍應受契約之拘束而繼續履行甚明。
  (三)又因可歸責於債務人之事由，致給付不能者，債權人得解除
    契約，民法第256條定有明文。本件被告已另行將系爭標的
    以5990萬元之價格出售予第三人邱振福，並於99年4月26日
    辦理預售屋契約轉讓程序之事實，業據被告於本院99年10月
    28日言詞辯論時自認在卷，且有訴外人興富發公司於99年8
    月31日陳報狀（詳本院卷第62頁參照）互核相符，被告於與
    原告丁○○就系爭標的仍有買賣契約關係存在之情形下，逕
    將系爭標的另行出售予第三人，已陷於給付不能之狀態，且
    屬因可歸責於債務人之事由所生，詳如前述，故原告丁○○
    於99年5月10日以律師函通知被告解除系爭買賣契約，於法
    有據，被告並於99年5月11日收受該律師函，故兩造間就系
    爭標的之買賣契約關係即於99年5月11日即告解除。
  (四)所謂定型化契約應受衡平原則限制，係指締約之一方之契約
    條款已預先擬定，他方僅能依該條款訂立契約，否則，即受
    不締約之不利益，始應適用衡平原則之法理，以排除不公平
    之「單方利益條款」，避免居於經濟弱勢之一方無締約之可
    能，而忍受不締約之不利益，是縱他方接受該條款而締約，
    亦應認違反衡平原則而無效，俾符平等互惠原則（最高法院
    93年度台上字第710號判決要旨參照）。故定型化契約乃指
    當事人一方預定用於同類契約之條款而訂定之契約，免除或
    減輕預定契約條款之當事人責任，或使他方當事人之拋棄權
    利或限制其行使權利，因違反誠信原則，顯失公平而該部分
    約定無效時，乃以契約當事人之一方於訂約當時，處於無從
    選擇締約對象或無拒絕締約餘地之情況，而簽訂顯然不利於
    己之約定為其要件。本件被告抗辯與原告成致公司約定之服
    務報酬僅係成交價格2%，竟於簽訂之一般委託銷售契約書之
    定型化契約條款內約定違約金數額竟高達6%，顯屬無效云云
    。被告與原告成致公司所簽訂之一般委託銷售契約書第5條
    第1項原約定服務報酬數額為實際成交價之4%，嗣於99年3月
    19日經協商後變更為2%，有原告提出委託銷售契約內容變更
    同意書影本為證，本院認為原告簽訂委託銷售契約書，若認
    為此項違約條款顯失公平，實可不與原告訂約，得另與其他
    不動產經紀、仲介業者訂約，是被告並無「無締約之可能，
    而忍受不締約之不利益」之情形，且被告亦得行使契約審閱
    權，詳如該契約書首頁第一欄位（業經被告之夫林豐樺代為
    簽署）可參，且被告於99年3月9日簽訂契約書後，尚得與原
    告成致公司協商後簽立委託銷售契約內容變更同意書，變更
    調降服務報酬為成交價2%，自不得因原契約條款約定服務報
    酬4%，嗣後雙方協議變更為2%，即以違約金約定收取6%與服
    務報酬2%約定相差過鉅，而認違反所謂平等互惠原則，是被
    告抗辯契約條款違反消費者保護法第12條規定誠信原則，對
    消費者顯失公平者，及消費者違約時應負擔顯不相當之賠償
    責任，契約無效云云，誠非允當。
  (五)被告抗辯原告成致公司未盡仲介任務，自不應請求服務報酬
    云云，業據原告否認在卷，被告關於此項事實，未據其提出
    任何證據以實其說，且據證人甲○○於上開言詞辯論時另證
    稱：「…一直到4月6日被告的先生有接電話，並說跟他太太
    的溝通不是很順利，覺得心情很煩，希望能夠趕快解決此事
    ，要我直接跟他太太聯絡就好了，但我有跟他提到因為買方
    要出國去，約是4月6日出國，4月26日回國，希望4月27日再
    簽約，我在4月25日的時候有打電話提醒被告先生，他先生
    還繼續抱怨，4月27日當天，買方的經紀人打電話向被告確
    認此事，被告就說他不賣了…」等語，證人確實前後向被告
    之代理人即其夫林豐樺聯絡溝通簽約事宜，並無被告所辯未
    善盡居間義務云云，被告亦未提出其他事證，自應為不利於
    被告之認定。又本件原告成致公司係依被告所簽立之一般委
    託銷售契約書第10條有關違約之處罰而為請求，應屬違約金
    請求之性質，且關於原告丁○○與被告間買賣契約之解除，
    亦非因原告成致公司未善盡仲介任務所致，已如前述，故被
    告抗辯無足憑信。
  (六)查依原告丁○○簽立並經被告簽認同意之買賣議價委託書第
    4條約定：「議價條件/4.若議價成功，賣方違約不賣或不依
    約履行，則賣方加倍退還買方保證金，買賣契約解除」。本
    件原告丁○○與被告間就系爭標的議價成功，渠等間買賣契
    約即已成立，已如前述，嗣因賣方即被告違約不賣，依上開
    約定，原告丁○○即得請求被告應加倍退還保證金，故請求
    被告給付400萬元。本件原告丁○○前依買賣議價委託書約
    定交付由其夫王立文所簽發付款人有限責任基隆市第二信用
    合作社港東分社，面額200萬元，發票日為99年3月30日，受
    款人為被告之支票，依被告簽認之買賣議價委託書附件資料
    所示：「三、本支票正本暫由成致不動產經紀有限公司代為
    保管，俟雙方簽約時交付賣方」等語，並由經紀人王凱毅及
    賣方即被告簽認在後，雖此附件第二項載明：「二、本支票
    已由賣方簽收意思表示，並同意轉為本不動產買賣之定金」
    ，且依被告所簽立之一般委託銷售契約書第三條末行註記「
    *茲確認以上基本銷售條件無誤並同意授權受託人代為收受
    買方支付之定金」等語，但原告成致公司代理簽收此保證金
    支票之人，並非賣方之經紀人甲○○，而係由買方之經紀人
    王凱毅簽收，同時約定俟雙方簽約時再行交付賣方，故雙方
    約定原告丁○○所交付之保證金200萬元支票應仍係由代理
    買方之經紀人保管，待正式簽訂書面契約時再行交付被告，
    顯見被告迄今尚未收受保證金200萬元甚明，故原告丁○○
    請求被告退還保證金200萬元，洵屬無據。
  (七)按當事人得約定債務人於債務不履行時，應支付違約金。約
    定之違約金額過高者，法院得減至相當之數額。民法第250
    條第1項及第252條分別定有明文。又約定之違約金是否過高
    ，應就債務人若能如期履行債務時，債權人可得享受之一切
    利益為衡量之標準，而非以僅約定一日之違約金額若干為衡
    量之標準。（最高法院51年台上字第19號判例意旨參照）本
    件原告丁○○依上開買賣議價委託書第4條第4項約款另請求
    被告給付相當保證金200萬元部分，其應為損害賠償預定性
    違約金之性質，本院審酌系爭標的當時議價之總金額為5910
    萬元，被告購買預售屋期間已先支付建商即興富發公司預售
    屋分期款約710萬元，嗣被告將系爭標的另以5990萬元之價
    格出售予他人，原告丁○○若在被告依約繼續履行後，於不
    動產交易市場上應受有80萬元以上之損失甚明，並參酌原告
    丁○○所交付之保證金支票尚由其買方經紀人保管中，惟該
    筆資金於原告丁○○解除本件買賣契約前，均需於銀行帳戶
    內暫留不得任意動支以因應對方隨時於簽約後收受提領，亦
    有損害甚明，並斟酌現今不動產買賣市場之社會經濟情況，
    及被告若能如期履行債務時，原告丁○○可得享受之一切利
    益等上開因素後，本院認為被告未依約履行契約致原告解除
    契約關係，應酌減違約金為100萬元始為合理。
  (八)另約定之違約金額過高者，法院得減至相當之數額，民法第
    252條亦有明文，不問其作用為懲罰性抑為損害賠償之預定
    ，均有其適用。（最高法院70年度台上字第3796號裁判意旨
    參照）依被告與原告成致公司所簽立一般委託銷售契約書第
    10條約定：「違約之處罰：有下列情形之一者，視為受託人
    已完成仲介之義務，委託人應支付銷售總價百分之六計算之
    服務報酬：(二)買賣契約成立後，因可歸責於委託人之事由或
    買賣雙方合意，而解除買賣契約者」。本件原告成致公司在
    與被告簽立委託銷售契約書後，即依約覓得買方原告丁○○
    願意以高於被告委託銷售價格購買系爭標的，並與被告議價
    成功，買賣契約即已成立，嗣因可歸責於被告之事由，而原
    告丁○○解除買賣契約，原告成致公司依上開約定自得據以
    請求被告支付銷售總價6%計算之服務報酬，因原先約定之服
    務報酬為銷售價額2%計算，故此項違約處罰自屬懲罰性之違
    約金性質甚明。本院參酌系爭標的之銷售價格為5910萬元，
    兩造原約定銷售報酬為銷售價額之2%，原告成致公司自99年
    3月9日受被告委託銷售起，至99年3月29日完成買賣雙方議
    價成功，並協調聯絡買賣雙方簽署書面契約等之勞務付出，
    另參酌目前不動產交易、仲介銷售市場發展情形、社會經濟
    情況及原告成致公司所受損害，被告若能如期履行簽約事宜
    時，原告可得享受之一切利益等情事，認為應酌減此懲罰性
    違約金為130萬元始為合理。
六、綜上所述，原告丁○○爰依買賣議價委託書第4條第4項之規
    定請求被告給付100萬元，及自起訴狀繕本送達翌日即99年8
    月3日起至清償日止，按週年利率5%計算之利息；原告成致
    公司爰依一般委託銷售契約書第10條第2款之規定，請求被
    告給付130萬元，及自起訴狀繕本送達翌日即99年8月3日起
    至清償日止，按週年利率5%計算之利息，均為有理由，應予
    准許。逾上開範圍之請求為無理由，應予駁回。
七、兩造均陳明願供擔保，聲請宣告假執行及免為假執行，經核
    原告勝訴部分，核無不合，分別酌定相當之擔保金額准許之
    ；至原告敗訴部分，其訴既經駁回，假執行之聲請即失所附
    麗，自不予准許。
八、本件事證已臻明確，兩造所為之其他陳述、主張並所提之證
    據，經審酌後，認均與本件之結論無礙，爰不一一論述，併
    此敘明。
九、訴訟費用負擔之依據：民事訴訟法第79條。
中    華    民    國    99    年    11    月    11    日
                  民事第三庭    法  官  張紫能
以上正本係照原本作成
如對本判決上訴，須於判決送達後20日內向本院提出上訴狀
中    華    民    國    99    年    11    月    11    日
                                書記官  蔡佳容

司法院資訊處製作；財團法人民間司法改革基金會備份。
